【裁判字號】    95,台上,191
【裁判日期】    950112
【裁判案由】    殺人
【裁判全文】
最高法院刑事判決              九十五年度台上字第一九一號
    上  訴  人  甲○○
                        30號.
                        （現於台灣高雄第二監獄執行中）
    選任辯護人  盧俊誠律師
上列上訴人因殺人案件，不服台灣高等法院台南分院中華民國九
十四年十月二十五日第二審更審判決（九十四年度上重更(一)字第
一六六號，起訴案號：台灣嘉義地方法院檢察署九十三年度偵字
第六七０號），提起上訴，本院判決如下：
    主  文
原判決撤銷，發回台灣高等法院台南分院。
    理  由
本件原判決撤銷第一審關於上訴人甲○○殺人部分之科刑判決，
改判仍論處上訴人殺人罪刑（處無期徒刑，褫奪公權終身）；固
非無見。
惟查：一、按刑事審判上之共同被告，係為訴訟經濟等原因，由
檢察官或自訴人合併或追加起訴，或由法院合併審判所形成，其
間各別被告及犯罪事實仍獨立存在；故共同被告對於其他共同被
告之案件而言，為被告以外之第三人，本質上屬於證人，為確保
被告對證人之詰問權，證人於審判中，應依法定程序，到場具結
陳述，並接受被告之詰問，其陳述始得作為認定被告犯罪事實之
判斷依據。刑事訴訟法於民國九十二年二月六日經總統公布增訂
第二百八十七條之二規定：「法院就被告本人之案件調查共同被
告時，該共同被告準用有關人證之規定」，並於同年九月一日施
行。又參照司法院釋字第五八二號及第五九二解釋意旨，於九十
三年七月二十三日前，已繫屬於各級法院之刑事案件，以個案事
實認定涉及以共同被告之陳述，作為其他共同被告論罪之證據者
，於審判中，對該共同被告應依人證之法定程序，到場具結陳述
，並接受被告之詰問，其陳述始得作為認定被告犯罪事實之判斷
依據。本件原判決於理由欄採信共同被告呂怡慧於警詢、偵查及
第一審之供述為不利上訴人之認定，而未依上開規定適用人證之
調查程序，俾使之立於證人之地位而為陳述，致上訴人不能行使
正當詰問權，其所踐行之訴訟程序及採證均難謂適法。二、原判
決於事實欄認定：「蔡瑞雄（被害人）因知悉ＢＭＷ車輛之駕駛
者攜帶手槍，走至ＢＭＷ車輛左前輪附近，即向甲○○喝稱：『
幹什（台語）』，並以左手拉開外套，以右手伸至左腰，意欲拔
槍，甲○○見狀，趁蔡瑞雄未及拔槍之際，即基於先下手為強之
殺人故意，持（原判決附表）編號１手槍（原即上膛，未退膛）
連開四槍……」（原判決正本第三頁）；於理由欄則以：「綜上
被告甲○○之供述，被告甲○○連續對被害人蔡瑞雄開槍之意思
，係以殺人之故意而為之，應可認定。而被告甲○○雖然不知來
者蔡瑞雄係有警察身分，誤以為係證人黃祥恩所稱『無牙』之人
或『無牙』之人所派前來對其不利，因見來者有拔槍之動作，遂
先近距離射擊來者，因認被告甲○○在心理上無論來者係何人，
如對其有何不利舉動，即將予以射殺，亦可認定。故而當被害人
蔡瑞雄前來，而有拔槍之舉動時，被告甲○○對於侵害是否存在
應係有錯誤之認知，心理上誤認被害人蔡瑞雄拔槍之舉動，係將
對其生命不利，誤認侵害業已到來，而基於殺人之故意為之，則
被告甲○○雖受到驚慌失措、恐懼等情，但對於侵害有錯誤的認
知，而在心理上即有如任何人如對其有何不利舉動，即存有殺意
，尚難主張正當防衛或因驚慌失措、恐懼之心理因素來阻卻責任
。」（原判決正本第十二頁至第十三頁）；依上，原判決事實記
載上訴人因見被害人以左手拉開外套，以右手伸至左腰，意欲掏
槍，上訴人見狀，始先下手開槍殺人，而於理由內則先認定上訴
人在心理上無論來者係何人，如對其有何不利舉動，即將予以射
殺，繼又認定上訴人雖受到驚慌失措、恐懼，對於侵害有錯誤的
認知，尚難主張正當防衛或因驚慌失措、恐懼之心理因素阻卻違
法；則就上訴人當時是係已有如任何人對其有不利舉動即開槍射
殺，抑或如其所辯見被害人欲掏槍因驚慌、恐懼始開槍？此足以
影響科刑審酌之事項，原判決事實欄之記載與理由欄之前後論述
均有矛盾，自有判決理由矛盾之違誤。綜上，應認原判決仍有撤
銷發回之原因。原判決其他有裁判上一罪關係部分，基於審判不
可分原則，應一併發回。
據上論結，應依刑事訴訟法第三百九十七條、第四百零一條，判
決如主文。
中    華    民    國  九十五  年    一    月   十二   日
                      最高法院刑事第十二庭
                          審判長法官  林  永  茂
                                法官  洪  文  章
                                法官  蘇  振  堂
                                法官  蕭  仰  歸
                                法官  何  菁  莪
      本件正本證明與原本無異
                                      書  記  官
中    華    民    國  九十五  年    一    月   十八   日
                                                      Y


司法院資訊處製作；財團法人民間司法改革基金會備份。
